【裁判字號】    95,訴,681
【裁判日期】    951027
【裁判案由】    給付貨款
【裁判全文】
臺灣板橋地方法院民事判決               95年度訴字第681號
原      告
即反訴被告  尊皇鑄鋁股份有限公司
法定代理人  甲○○
訴訟代理人  張家豪律師
            楊永成律師
            丁○○
被      告
即反訴原告  合立興企業有限公司
法定代理人  丙○○
訴訟代理人  鄭志明律師
複  代理人  乙○○
上列當事人間請求給付貨款事件，本院於民國95年10月5 日言詞
辯論終結，判決如下：
    主  文
被告應給付原告新台幣貳佰陸拾壹萬肆仟柒佰捌拾肆元，及自民
國九十五年二月十六日起至清償日止，按年息百分之五計算之利
息。
訴訟費用由被告負擔。
本判決於原告以新台幣捌拾柒萬壹仟元供擔保後，得假執行；但
被告如於假執行程序實施前前以新台幣貳佰陸拾壹萬肆仟柒佰捌
拾肆元為原告預供擔保，得免為假執行。
反訴原告之訴及假執行之聲請均駁回。
反訴訴訟費用由反訴原告負擔。
    事  實
甲、原告即反訴被告方面：
壹、本訴部分：
一、聲明：
（一）被告應給付原告新臺幣（下同）2,614,784 元，及自支付
      命令送達之翌日起至清償日止，按年息5 ﹪計算之利息。
（二）原告願供擔保請准宣告假執行。
二、陳述：
（一）緣兩造間訂有每月例行採購物料之買賣契約，被告基於上
      述契約，每月應例行向原告買受鑄鋁門板，而原告均如期
      交付系爭貨品，被告亦依約於次月25日結清貨款。然被告
      自94年11月起竟拒不付款，經原告數度催討貨款，被告卻
      以諸般理由敷衍搪塞，迄今業已積欠原告94年11、12月份
      貨款共計2,614,784 元。
（二）按「買受人對於出賣人，有交付約定價金及受領標的物之
      義務」，民法第367 條定有明文。查兩造締結買賣契約訂
      購貨品，被告於受領貨品後，已屆清償期卻不支付貨款，
      顯已違反買受人之主給付義務。是原告依買賣價金給付請
      求權，自得請求被告給付貨款價金。
（三）被告指稱原告無端要求終止所有買賣契約云云：
      惟查，被告所提之存證信函，並無法證明原告要求終止契
      約。而原告於94年12月30日所寄發之律師函中，函中亦從
      未提及終止等情，足證雙方於93年4 月7 日訂定之年度物
      料買賣契約書，仍屬有效。
貳、反訴部分：
一、聲明：
（一）反訴原告之訴及其假執行之聲請均駁回。
（二）如受不利之判決，反訴被告願供擔保請准宣告免予假執行
      。
二、陳述：
（一）按「當事人主張有利於己之事實者，就其事實有舉證之責
      任，民事訴訟法第277 條定有明文。民事訴訟如係由原告
      主張權利者，應先由原告負舉證之責，若原告先不能舉證
      ，以證實自己主張之事實為真實，則被告就其抗辯事實即
      令不能舉證，或其所舉證據尚有疵累，亦應駁回原告之請
      求」，最高法院17年上字第917 號判例要旨可資參照。查
      反訴被告於95年1 月3 日寄發之律師函中明確說明「自95
      年1 月1 日起，除元利建設企業股份有限公司（以下簡稱
      ：元利建設）之供貨，本公司必確實供貨外，本公司正式
      終止雙方之一切合作關係」，並於95年1 月10日寄發之律
      師函中再度確認「本公司所終止者，僅為每月例行採購之
      供貨（本訴之買賣契約），並未終止來函第3 段所稱系爭
      合約（反訴之買賣契約）之供貨」，顯見反訴被告不僅未
      終止雙方間之年度物料買賣契約，更明確表示必確實供貨
      依約履行，則反訴原告因自身事由片面終止系爭年度物料
      買賣契約，致無法履行其對訴外人元利建設之義務，自與
      反訴被告無涉。
（二）反訴原告無權主張反訴被告應加倍返還定金：
  １、按民法249 條第3 款規定：「契約因可歸責於受定金當事
      人之事由，致不能履行時，該當事人應加倍返還其所受之
      定金」。查本件反訴被告並無任何可歸責之事由，致契約
      不能履行之情事。而反訴原告自應就契約無法履行及可歸
      責於反訴被告之事由，負其舉證之責。
  ２、復查，兩造年度物料買賣契約書第2 條約定：「交貨期間
      內甲方（即反訴原告）得隨時分批通知乙方（即反訴被告
      ）限時交貨」，益徵反訴被告需待反訴原告通知（協力）
      始能交貨，則反訴原告片面不為通知，業已導致反訴原告
      不能履約之情事。是反訴被告自得依上開民法之規定，主
      張雙方系爭契約所約定之定金，無庸歸還。
、證據：提出送貨單、採購單、統一發票、請款明細表、律師
    函、公司變更登記表、新式樣專利證書、被告公司型錄、對
    照表影本各1 份為證。
乙、被告即反訴原告方面：
壹、本訴部分：
一、聲明：
（一）原告之訴及其假執行之聲請均駁回。
（二）若受不利之判決，被告願供擔保請准宣告免為假執行。
二、陳述：按「所謂定金，係指當事人之一方為確保其履行契約
    而交付他方之金錢而言，只須交付金錢之目的，在確保履行
    契約，無論稱為訂約金、保證金或其他名稱，均不影響其定
    金之性質」，71年3 月司法院司法業務研究會第1 期研究意
    見。經查，兩造於93年4 月7 日簽訂水滴鑄鋁板買賣契約，
    雙方約定門板交易數為1200樘，每樘單價每平方公尺3,300
    元，總價為8,290,800 元。而依兩造年度物料買賣合約書備
    註1 約定：「（合立興公司）預付『訂金』4,000,000 元，
    50﹪現金、50﹪1 年期票，乙方（尊皇公司）需開立相對保
    證票1 張，並依交貨進度相對扣還工程款」，另依契約附件
    收據亦經兩造確認年度買賣合約購買水滴鑄鋁板之訂金合計
    為4,000,000 元。綜上可知，兩造於買賣契約成立時，約定
    由被告先行交付訂金4,000,000 元予原告，該訂金顯然具有
    確保兩造買賣契約履行之目的，核屬民法第248 條所稱定金
    之性質無訛。縱兩造因約定上開訂金可供扣還工程款，顯不
    具有定金性質，然原告既違法終止兩造系爭契約，原告自應
    於上開定金扣抵本件貨款後，將餘款返還予被告。
貳、反訴部分：
一、聲明：
（一）反訴被告應給付反訴原告5,385,216 元，即自起訴狀繕本
      送達翌日起至清償日止，按年息5 ﹪計算之利息。
（二）反訴原告願供擔保請准宣告假執行。
二、陳述：
（一）按「依非對話而為意思表示者，其意思表示以通知達到相
      對人時發生效力」、「終止權之行使，以意思表示為之」
      ，民法第95條、第263 條準用258 條第1 項分別定有明文
      。蓋參照反訴被告於94年12月30日所發律師函可知，反訴
      被告係終止包括水滴鑄鋁板在內之所有買賣契約，而反訴
      被告終止水滴鑄鋁板買賣契約之意思表示既已到達反訴原
      告，遂生終止契約之效力，縱反訴原告於95年1 月3 日或
      同年1 月10日發函表示並未終止水滴鑄鋁板買賣契約，然
      依法不生撤回終止意思表示之效力。況反訴被告於95年1
      月3 日及同年1 月10日寄發之律師函，其函中提及「除非
      元利建設能與本公司（即尊皇公司）達成協議」且「因合
      立興公司已於越南自行生產鑄鋁板」等情，顯見反訴被告
      並無澄清前函之意思，反是提出重新履行舊契約或訂立新
      契約之條件，況因反訴被告自95年1 月1 日起即未履行系
      爭買賣契約，益見反訴被告自該日起即無意願再繼續履行
      系爭買賣契約。
（二）查反訴被告業已終止系爭買賣契約，並造成反訴原告無法
      於契約期限內將前開數量之水滴鑄鋁板給付予訴外人元利
      建設，致使反訴原告蒙受損失，從而兩造水滴鑄鋁板買賣
      契約，既因可歸責於反訴被告之事由致不能履行，依民法
      第249條第3款規定，反訴被告自應加倍返還其所受之定金
      即8,000,000 元。退步言之，兩造所約定系爭買賣契約履
      行期限業已屆至，反訴被告迄今仍未履行，自應返還契約
      定金4,000,000 元予反訴原告。
（三）反訴被告辯稱本件係反訴原告遲延給付貨款云云：
      惟查，反訴被告於94年12月30日寄發律師函前，反訴被告
      法定代理人林世斌及股東劉國仲即親自告知反訴原告終止
      前開契約，嗣其正式寄發律師函亦表明暫時停止出貨，足
      見反訴被告片面終止契約之真意。又反訴被告片面終止買
      賣契約等情，顯屬陷於不能履行之情事，而屬可歸責於反
      訴被告之事由，依民法第249 條第3 款之規定，反訴被告
      自應加倍返還定金。況兩造買賣契約並無約定給付貨款期
      限，反訴被告於94年12月30日催告反訴原告給付貨款時，
      反訴原告已於相當期限通知反訴被告前來領取，且兩造契
      約本即有貨款與定金抵扣之約定，則反訴原告並無陷於給
      付貨款遲延之情事。縱反訴原告係遲延給付貨款，然此亦
      非不能履行之情事，自與民法第249 條第2 款之規定不符
      ，故反訴被告所辯洵屬無據。
、證據：提出年度物料買賣合約書、存證信函影本各1 份、律
    師函影本3 份為證。
    理  由
一、本訴部分：原告起訴主張兩造間訂有每月例行採購物料之買
    賣契約，被告基於上述契約，每月應例行向原告買受鑄鋁門
    板，而原告均如期交付系爭貨品，被告亦依約於次月25 日
    結清貨款，然被告自94年11月起拒不付款，迄今業已積欠原
    告94年11、12月份貨款共計2,614,784 元等語，被告則以：
    兩造於93年4 月7 日簽訂水滴鑄鋁板買賣契約，雙方約定門
    板交易數為1200樘，每樘單價每平方公尺3,300 元，總價為
    8,290,800 元，而依兩造年度物料買賣合約書備註1 之約定
    及依契約附件收據，兩造確認年度買賣合約購買水滴鑄鋁板
    之訂金合計為4,000,000 元，是兩造於買賣契約成立時，約
    定由被告先行交付訂金4,000,000 元予原告，該訂金顯然具
    有確保兩造買賣契約履行之目的，核屬民法第248 條所稱定
    金之性質無訛，縱兩造因約定上開訂金可供扣還工程款，顯
    不具有定金性質，然原告既違法終止兩造系爭契約，原告自
    應於上開定金扣抵本件貨款後，將餘款返還予被告等語，資
    為抗辯。
二、反訴部分：反訴原告起訴主張由反訴被告於94年12月30日所
    發律師函可知，反訴被告已終止包括水滴鑄鋁板在內之所有
    買賣契約，而反訴被告終止水滴鑄鋁板買賣契約之意思表示
    既已到達反訴原告，遂生終止契約之效力，縱反訴原告於95
    年1 月3 日或同年1 月10日發函表示並未終止水滴鑄鋁板買
    賣契約，然依法不生撤回終止意思表示之效力。況反訴被告
    於95年1 月3 日及同年1 月10日寄發之律師函，其函中提及
    「除非元利建設能與本公司（即尊皇公司）達成協議」且「
    因合立興公司已於越南自行生產鑄鋁板」等情，顯見反訴被
    告並無澄清前函之意思，反是提出重新履行舊契約或訂立新
    契約之條件，況因反訴被告自95年1 月1 日起即未履行系爭
    買賣契約，益見反訴被告自該日起即無意願再繼續履行系爭
    買賣契約，是查反訴被告業已終止系爭買賣契約，並造成反
    訴原告無法於契約期限內將前開數量之水滴鑄鋁板給付予訴
    外人元利建設，致使反訴原告蒙受損失，從而兩造水滴鑄鋁
    板買賣契約，既因可歸責於反訴被告之事由致不能履行，依
    民法第249 條第3 款規定，反訴被告自應加倍返還其所受之
    定金即8,000,000 元等語。反訴被告則以：反訴被告於95年
    1 月3 日寄發之律師函中明確說明「自95年1 月1 日起，除
    元利建設企業股份有限公司之供貨，本公司必確實供貨外，
    本公司正式終止雙方之一切合作關係」，並於95年1 月10日
    寄發之律師函中再度確認「本公司所終止者，僅為每月例行
    採購之供貨（本訴之買賣契約），並未終止來函第3 段所稱
    系爭合約（反訴之買賣契約）之供貨」，顯見反訴被告不僅
    未終止雙方間之年度物料買賣契約，更明確表示必確實供貨
    依約履行，則反訴原告因自身事由片面終止系爭年度物料買
    賣契約，致無法履行其對訴外人元利建設之義務，自與反訴
    被告無涉，是本件反訴被告並無任何可歸責之事由，致契約
    不能履行之情事。而反訴原告自應就契約無法履行及可歸責
    於反訴被告之事由，負其舉證之責，且兩造年度物料買賣契
    約書第2 條約定：「交貨期間內甲方（即反訴原告）得隨時
    分批通知乙方（即反訴被告）限時交貨」，益徵反訴被告需
    待反訴原告通知（協力）始能交貨，則反訴原告片面不為通
    知，業已導致反訴原告不能履約之情事。是反訴被告自得依
    上開民法之規定，主張雙方系爭契約所約定之定金，無庸歸
    還等語，資為抗辯。
三、兩造之爭點及論述：
    原告主張其已依約履行，均如期交付系爭貨品，被告應給付
    系爭貨款等語，被告雖對未給付貨款乙節並不爭執，惟以前
    揭情詞置辯，且提起反訴請求原告加倍返還已收受之定金。
    經查：
（一）按給付無確定期限者，債務人於債權人得請求給付時，經
      其催告而未為給付，自受催告時起，負遲延責任。其經債
      權人起訴而送達訴狀，或依督促程序送達支付命令，或為
      其他相類之行為者，與催告有同一之效力。前項催告定有
      期限者，債務人自期限屆滿時起負遲延責任。民法第229
      條第2 、3 項定有明文。查原告主張兩造間訂有每月例行
      採購物料之買賣契約，被告基於上述契約，每月應例行向
      原告買受鑄鋁門板，而原告均如期交付系爭貨品，被告亦
      依約於次月25日結清貨款，然被告自94年11月起拒不付款
      ，迄今業已積欠原告94年11、12月份貨款共計2,614,784
      元之事實，業據提出統一發票、請款明細表、律師函等影
      本為證，被告對其積欠原告上開款項亦不爭執，堪信原告
      此部分之主張為真實，是原告請求被告給付上述款項及自
      支付命令送達翌日起至清償日按年息百分之5 之法定遲延
      利息，洵屬有據，應予准許。
（二）被告又辯稱原告於94年12月30日已發律師函終止包括水滴
      鑄鋁板在內之所有買賣契約，而造成被告無法於契約期限
      內將前開數量之水滴鑄鋁板給付予訴外人元利建設公司，
      致使被告蒙受損失，從而兩造水滴鑄鋁板買賣契約，既因
      可歸責於原告事由致不能履行，依民法第249 條第3 款規
      定，原告自應加倍返還其所受之定金即8,000,000 元，且
      應於上開定金扣抵本件貨款後，將餘款返還予被告云云。
      然查，觀諸原告於94年12月30日所發之律師函內容，僅表
      示「‧‧‧‧因本公司（即原告）屢次幾經催討，合立興
      公司仍未付款，故在合立興公司在未結清積欠之所有貨款
      前，本公司將暫時不對其繼續出貨，避免所受損害額無限
      擴大」等語，遍觀其上全函之內容，並無如被告所辯原告
      有終止所有買買契約之意，此有上開律師函1 份在卷可按
      ，是原告顯無被告所指違約終止買賣契約之情形，此外，
      被告復未舉證以實其說，其辯駁原告違約終止一切買賣契
      約，難信屬實，則被告請求原告加倍返還定金，並主張原
      告應於上開定金扣抵本件貨款後，將餘款返還予被告，尚
      非有理。
四、綜上所述，原告主張其已依系爭合約履行，被告應給付系爭
    貨款，為屬可採。被告辯稱原告違約終止買賣契約，尚不可
    採。從而，就本訴部分，原告依買賣法律關係，請求被告給
    付2,614,784 元，及自支付命令送達之翌日即95年2 月16日
    起至清償日止，按年息5 ﹪計算之利息，為有理由，應予准
    許；就反訴部分，反訴原告主張反訴被告違約終止契約，請
    求反訴被告加倍返還訂金8,000,000 元及自反訴狀送達之翌
    日起至清償日止，按年息5 ％計算之利息，為無理由，應予
    駁回。
五、假執行之宣告：
    本訴部分，兩造分別陳明願供擔保，請求宣告假執行或免為
    假執行，經核均無不合，爰分別酌定相當之擔保金額准許之
    ；反訴部分，反訴原告之訴既經駁回，其假執行之聲請已失
    所依附，應併予駁回。
六、本件為判決基礎之事證已臻明確，兩造所為之其他主張、陳
    述並所提之證據，經審酌後，認均與本件之結論無礙，不再
    一一論述，併予敘明。
七、據上論結，本件原告之訴為有理由，反訴原告之訴為無理由
    ，依民事訴訟法78條、第390條第2項、第392條第2項，判決
    如主文。
中    華    民    國    95    年    10    月    27    日
                  民事第三庭    法  官  邱靜琪
以上正本係照原本作成
如對本判決上訴，須於判決送達後20日內向本院提出上訴狀
中    華    民    國    95    年    10    月    27    日
                                書記官  白俊傑


司法院資訊處製作；財團法人民間司法改革基金會備份。
